【裁判字號】    97,建上,65
【裁判日期】    980120
【裁判案由】    損害賠償
【裁判全文】
臺灣高等法院民事判決                  97年度建上字第65號
    上  訴  人  弘勳營造有限公司
    法定代理人  甲○○
    訴訟代理人  江肇欽律師
    上  訴  人  台北縣中和市公所
    法定代理人  乙○○
    訴訟代理人  鍾毓理律師
上列當事人間請求損害賠償事件，兩造對於中華民國97年5月7日
臺灣板橋地方法院97年度建字第13號第一審判決均提起上訴，本
院於97年12月23日言詞辯論終結，判決如下：
    主      文
一、原判決除確定部分外，關於駁回上訴人弘勳營造有限公司下
    列第二項之訴部分，並該訴訟費用之裁判均廢棄。
二、台北縣中和市公所應再給付弘勳營造有限公司新台幣伍拾參
    萬玖仟貳佰柒拾壹元及自民國九十七年二月十九日起至清償
    日止，按年息百分之五計算之利息。
三、弘勳營造有限公司其餘上訴駁回。
四、台北縣中和市公所上訴駁回。
五、第一、二審（除確定部分外）訴訟費用，由台北縣中和市公
    所負擔十分之六，餘由弘勳營造有限公司負擔。
    事實及理由
一、上訴人弘勳營造有限公司（下稱弘勳公司）起訴主張：
  (一)弘勳公司於民國95年2月16日標得上訴人台北縣中和市公所
    （下稱中和市公所）所發包之「烘爐地風景區停車廣場改善
    工程」（下稱系爭工程），並於同年3月21日與中和市公所
    簽訂工程契約書（下稱系爭契約），弘勳公司得標後隨即展
    開備料及人力配置之相關工作。依系爭契約第7條第1項附件
    「履約期限規定」第1條約定，弘勳公司應於中和市公所通
    知開工日起7日內開工，故中和市公所負有通知開工之協力
    義務。然兩造簽約後，中和市公所遲未依約通知開工，為此
    弘勳公司曾多次請求中和市公所儘速准許開工，惟其均以財
    源拮据為由，要求暫緩執行，致系爭工程一直無法順利開始
    施作，造成弘勳公司人力、備料及預期利益等諸多重大損失
    。弘勳公司嗣於95年9月28日去函催告開工，但仍遭中和市
    公所於同年10月25日發函拒絕，弘勳公司為免損害持續擴大
    ，遂於96年4月30日發函予中和市公所解除系爭契約，並經
    中和市公所於同年5月2日收受該函，則弘勳公司自得請求中
    和市公所賠償因契約解除而生之損害及法定遲延利息。
  (二)茲分述弘勳公司所受損害及所失利益如下：
  1.所受損害新臺幣（下同）19萬7,317元：
  (1)人事成本之損失共11萬7,978元：弘勳公司得標後即自96年3
    月份起指派員工蘇樸彥擔任該案之工地主任，前後歷時2月
    ，而蘇樸彥之月薪為4萬8,200元，共支出薪資9萬6,400元。
    另蘇樸彥前往系爭工地現場勘查，弘勳公司共支付其差旅費
    3,956元，補貼電話費為1,000元，蘇樸彥於95年3、4月之勞
    保費用、健保費用各為4,226元及4,684元，以及新制退休金
    5,784元，舊制退休金每月為964元，二個月共計1,928元，
    關於退休金之支出合計為7,712元。
  (2)事務費用之損失共3萬6,177元：弘勳公司為準備締約而影印
    系爭契約、施工圖說等，共支出影印費用1,163元、印花稅
    1萬9,797元、履約保證金連帶保證書手續費1萬5,217元。
  (3)利息之損失共4萬3,162元：弘勳公司於95年2月27日繳納上
    開履約保證金207萬8,695元予訴外人國泰世華銀行館前分行
    （下稱世華銀行）後，再請該銀行出具保證書，弘勳公司就
    該筆預付款所損失之利息為3萬8,328元。另弘勳公司得標後
    即於95年2月21日向訴外人三義鋼鐵股份有限公司訂購鋼筋
    ，並預付鋼筋款20萬4,593元，弘勳公司該筆預付款所損失
    之利息為4,834元。
  2.關於所失利益金額，應依系爭契約附件之詳細價目表第3頁
    中「包商工地管理費、利潤及工程雜項費約10%」計算為175
    萬5061.32元。又縱使應扣除管理費及雜項費計33萬8259元
    後，弘勳公司亦應得請求所失利益141萬6802.32元。
  (三)從而弘勳公司所受損害及所失利益共計206萬8,142元，爰本
    於民法第507條第2項規定及系爭契約第20條第10項但書約定
    ，求為判命：中和市公所應給付弘勳公司206萬8,142元及自
    96年5月3日起至清償之日止之法定遲延利息等語（惟原審僅
    判命中和市公所應給付弘勳公司107萬4,848元本息，並駁回
    弘勳公司其餘請求。弘勳公司、中和市公所分別就其敗訴部
    分即87萬7,530元、87萬7,531元提起上訴，其餘敗訴部分未
    據聲明不服而均確定）。弘勳公司上訴聲明：(一)原判決關於
    駁回上訴人下列之訴部分廢棄。(二)中和市公所應再給付弘勳
    公司87萬7,530元及自97年2月19日起至清償之日止按年息5%
    計算之利息。(三)上訴人願供擔保，請准宣告假執行。並答辯
    聲明：上訴駁回。
二、上訴人中和市公所則以：
  (一)弘勳公司請求所受損害19萬7,317元部分：中和市公所同意
    解除契約並補償弘勳公司該部分損害。
  (二)依系爭契約第4條第2項、第20條第10項前段、第6項約定，
    系爭工程若已開工但因終止契約而停工者，尚且不得請求預
    期利益，而系爭工程既未開工，則中和市公所僅負有補償弘
    勳公司所受損害之義務，並無賠償該公司所失利益之義務。
    弘勳公司尚不得要求中和市公所履行。又兩造就開工期限既
    有特別約定，弘勳公司自不得依民法第507條解除契約。
  (三)又系爭工程底價為2,537萬2,570元，弘勳公司則以2,078萬
    6,950元得標，而經核算得標價約為底價之82%，故弘勳公司
    縱然施作系爭工程完竣，並無利潤，即無所失利益。且縱使
    弘勳公司得請求所失利益，其金額亦屬過高，有酌減之必要
    等語，資為抗辯。並上訴聲明：(一)原判決不利於中和市公所
    部分廢棄。(二)上開廢棄部分，弘勳公司在第一審之訴及假執
    行之聲請均駁回。另答辯聲明：(一)弘勳公司上訴駁回。(二)若
    受不利判決，願供擔保請准宣告免為假執行。
三、兩造不爭執之事實：
  (一)弘勳公司於95年2月16日標得中和市公所所發包之「烘爐地
    風景區停車廣場改善工程」，並於同年3月21日與中和市公
    所正式簽訂工程契約書，有系爭契約影本在卷可稽（見原審
    卷第10至41頁）。
  (二)因中和市公所遲未通知開工，經弘勳公司於95年9月28日發
    函催告中和市公所通知開工，惟中和市公所於95年10月25日
    函覆系爭工程暫緩執行，弘勳公司遂於96年4月30日解除兩
    造間之承攬契約關係，有存證信函影本可稽（見原審卷第42
    至44頁）。
  (三)弘勳公司所受積極損害為19萬7,317元。
四、兩造爭執要點為：(一)弘勳公司得否請求中和市公所賠償因解
    約所失利益？(二)弘勳公司所失利益為若干？茲就兩造爭點及
    本院得心證理由分述如下：
  (一)弘勳公司得否請求中和市公所賠償因解約所失利益？
  1.按工作需定作人之行為始能完成者，而定作人不為其行為時
    ，承攬人得定相當期限，催告定作人為之；定作人不於前項
    期限內為其行為者，承攬人得解除契約，並請求賠償因契約
    解除而生之損害，民法第507條定有明文。又依系爭契約第7
    條第1項之附件「履約期限規定」第1條約定：「本契約乙方
    （即弘勳公司）同意於甲方（即中和市公所）通知日起7日
    內開工，並於開工之日起150天工作天完工。」第20條第10
    項則約定：「因非可歸責於乙方之情形，甲方通知乙方部分
    或全部暫停執行，得補償乙方因此而增加之必要費用，但不
    包括乙方所失利益。但暫停執行期間累計逾六個月者，乙方
    得通知甲方終止或解除部分或全部契約。」有契約影本可證
    （見原審卷第15、36頁）。故弘勳公司本應於中和市公所通
    知開工後進行工程施作，而中和市公所則負有通知弘勳公司
    開工之協力義務。然兩造簽約後，中和市公所竟遲未依約通
    知開工，弘勳公司因此發函催告中和市公所通知開工，惟中
    和市公所表示系爭工程暫緩執行後已逾六個月，弘勳公司遂
    依民法第507條第2項規定及系爭契約第20條第10項但書約定
    解除系爭契約，並請求中和市公所賠償因解除契約所受損害
    及所失利益，自屬有據。
  2.至於系爭契約第4條第2項雖約定：「變更設計之作業，如必
    須使進行中之工程停工時，甲方預估復工時間，以書面通知
    乙方配合，如停工期間累計逾三個月以上時，乙方得請求超
    過三個月以上期間之管理費及合理之損失補償，但不包括乙
    方所失之利益。」第20條第6項亦約定：「本契約因政策變
    更，乙方依本契約繼續履行反而不符合公共利益者，甲方得
    報經上級機關核准，終止或解除部分或全部本契約，並補償
    乙方因此所生之損失，但不包括乙方所失之利益。」有契約
    影本可證（見原審卷第12、35頁）。惟上開約定所謂弘勳公
    司不得請求賠償所失利益之情形，均係就工程開工後，因故
    停工或解除、終止契約時加以規範，與系爭工程自始並未開
    工者不同。從而探究締約當事人之真意，就第4條第2項及第
    20條第10項約定暫時停工部分，應認為係因工程仍將繼續進
    行，弘勳公司將來仍可獲得依契約預定所得利益，故弘勳公
    司不得因停工復得請求賠償所失利益，以免該公司雙重得利
    。至於就第20條第6項約定因政策變更而解除或終止契約部
    分，應認為係因弘勳公司繼續履約將不符合公共利益，故兩
    造特約排除該公司關於所失利益之賠償請求權，以符合公共
    利益。是據此足證兩造締約之真意，並不包括「系爭工程自
    始未開工時，弘勳公司不得請求賠償因解除契約所失利益」
    。是中和市公所辯稱：已開工因終止契約而停工者，尚且不
    得請求預期利益，而系爭工程既未開工，上訴人即不得請求
    預期利益云云，即屬無據。
  (二)弘勳公司所失利益為若干？
  1.依系爭契約附件之詳細價目表第3頁所示，關於「包商工地
    管理費、利潤及工程雜項費約10%」為175萬5061.32元，有
    契約影本可稽（見原審卷第41頁）。則弘勳公司所失利益之
    計算，固得以該項約定金額為標準。惟所謂工地管理費及工
    程雜項費，係承攬人進行工程所需之各項管理及工作費用，
    衡情並非承攬人就該工程應得之利益，故弘勳公司所失利益
    並不包括工地管理費及工程雜項費；從而所失利益之計算，
    自應扣除工地管理費及工程雜項費。
  2.經查台北縣政府為統一該府及各機關、學校工程管理費之支
    用事宜，曾制定公布「台北縣機關工程管理費支用要點」（
    下稱支用要點），而依該要點第2點規定：「工程管理費指
    台北縣機關辦理工程所需之各項管理及工作費用。」又依第
    3點規定：「台北縣機關得知用工程管理費項目如下：……
    (三)工作人員差旅費、加班費、誤餐費、交通費……(五)因工程
    所需文具紙張、郵電、印刷、水電、茶水、攝 (錄) 影及照
    片等費用。(六)工棚費、工地租金及工地臨時租用辦公室等所
    需設備之租金。(七)工程車輛之修復、油脂、稅捐、租用費用
    。……(九)規費、工程圖說、公告、登報、鑑定及檢驗等費用
    。……(十四)其他工程管理所必需之費用。」有該要點影本可稽
    （見本院卷第42頁）。則綜觀該等規定內容所示，足證該要
    點所謂工程管理費，包括工地日常管理及維持工地正常運作
    之雜支費用等項目，衡情應與系爭契約附件之詳細價目表第
    3頁所示「包商工地管理費及工程雜項費」相當，因此弘勳
    公司主張依該要點計算工地管理費及工程雜項費後再予以扣
    除，即為該公司因系爭工程所失利益，應屬可採。
  3.又依支用要點第7點規定：「台北縣機關編列支用於第3點第
    1款及第2款以外之工程管理費，其上限如下：(一)委託技術服
    務時……(二)自辦規劃、設計、監造時……」，且依該點備註
    欄所示，應逐級差額累退標準計算。而系爭工程係由中和市
    公所委託弘勳公司承攬施作，因此應依支用要點第7項第1款
    規定辦理核定，即工程建造費用結算總價500萬元以下部分
    依最高標準3%計之，超過500萬元至2,500萬元部分依最高標
    準1.5%計算。此外依支用要點第4點規定：「工程管理費以
    各該工程之建造費用結算總價為計算標準。該建造費用為工
    程完成時之實際施工成本……」足證所謂建造費用係指直接
    工程費用，並非間接工程費用如承商之利潤及稅捐等而言。
    從而依系爭工程契約附件之「總表」所示，系爭承攬報酬雖
    為2,078萬6,950元，惟直接工程費用則為1,755萬616.65元
    ，有該表影本可證（見原審卷第38頁）。因此本件應以「直
    接工程費用」為「工程建造費用結算總價」，並依支用要點
    第7點第1款之核定標準計算，故系爭工程之工地管理費及工
    程雜項費計為33萬8,259元（計算式：[500萬元×3%]＋
    (1,755萬0,616.65元-500萬元)×1.5%=33萬8,259元﹝元以
    下四捨五入﹞）。從而弘勳公司因系爭契約解除所失利益即
    為141萬6,802元（計算式：175萬5061.32元-33萬8,259元＝
    141萬6,802元﹝元以下四捨五入﹞）。
  4.中和市公所雖辯稱：弘勳公司得標金額僅為工程底價之82%
    ，是以該公司並無利潤，自無所失利益可言云云。惟衡諸常
    情，投標廠商就各項人事、管銷成本之控制及節省能力各有
    不同，其投標金額多寡自不相同，則弘勳公司投標金額既經
    該公司精算，應包括合理利潤，不可能無利可圖。中和市公
    所又辯稱：中和市公所同意補償弘勳公司，惟該公司迄未備
    齊證件以請款，足見該公司無請求所失利益之意願及權利云
    云。然依96年4月30日弘勳公司解約函所示，已明白告知中
    和市公所因其拒不開工，造成該公司人力、備料及預期利益
    等重大損失，有存證信函影本為證（見原審卷第44頁），且
    兩造就損害賠償之金額有爭執，因此弘勳公司迄未備齊證件
    以向中和市公所請款等情，並不足以為有利於中和市公所之
    認定。
  (三)從而弘勳公司得請求中和市公所賠償所受損害19萬7,317元
    及所失利益141萬6,802元，合計為161萬4,119元及法定遲延
    利息（計算式：19萬7,317元+141萬6,802元＝161萬4,119元
    ）。而原判決僅判命中和市公所107萬4,848元本息，則依上
    說明，中和市公所即應再給付弘勳公司53萬9,271元本息（
    計算式：161萬4,119元-107萬4,848元＝53萬9,271元）。
五、綜上所述，弘勳公司請求水利工程處給付161萬4,119元本息
    ，應予准許。逾此部分之請求，尚非正當，不應准許。原審
    失察就上開應准許部分，僅判命中和市公所應給付107萬
    4,848元本息，尚有未足，應再命給付53萬9,271元本息。弘
    勳公司上訴意旨就此部分求予廢棄改判，增加給付，應予准
    許；超過上開應准許部分，原審駁回其請求，並無不合，應
    駁回其上訴。又原審判命中和市公所為部分給付，並無不合
    ，中和市公所就此部分上訴求予廢棄改判，為無理由，應駁
    回此部分之上訴。
六、本件事證已臻明確，兩造其餘之攻擊、防禦方法，核與判決
    結果不生影響，毋庸逐一論列，併此敘明。
七、據上論結，本件弘勳公司上訴為一部有理由，一部無理由。
    中和市公所上訴為無理由。依民事訴訟法第450條、第449條
    第1項、第79條，判決如主文。
中    華    民    國    98    年      1     月   20   日
                  民事第七庭
                        審判長法  官  鄭三源
                              法  官  呂太郎
                              法  官  邱  琦
正本係照原本作成。
不得上訴。
中    華    民    國    98    年    1     月    20    日
                              書記官  廖艷莉


司法院資訊處製作；財團法人民間司法改革基金會備份。
